【裁判字號】    96,交易,131
【裁判日期】    970430
【裁判案由】    過失致死等
【裁判全文】
臺灣嘉義地方法院刑事判決             96年度交易字第131號
公  訴  人  臺灣嘉義地方法院檢察署檢察官
被      告  丙○○原名李育錫.
選任辯護人  陳怡禎律師
            蔡碧仲律師
            張宗存律師
被      告  庚○○
選任辯護人  曾錦源律師
上列被告等因過失致死等案件，經檢察官提起公訴（96年度偵字
第2867號），本院判決如下：
    主  文
丙○○過失致人於死，處有期徒刑捌月。減為有期徒刑肆月，如
易科罰金，以銀元參佰元折算壹日。
庚○○過失致人於死，處有期徒刑壹年貳月。減為有期徒刑柒月
。
庚○○被訴公共危險罪部分，免訴。
    事  實
一、丙○○（原名：李育錫，起訴書誤載為楊育錫）於民國九十
    四年十月二十八日晚上十一時五分許（起訴書誤載為十分許
    ），駕駛LV3－509號重型機車，沿嘉義市○○路由東往西行
    駛，於行經該路四二二號慈恩會館西側之無號誌交岔路口處
    時，本應注意車前狀況，隨時採取必要之安全措施，而依當
    時情形，天候晴、夜間有照明、柏油路面乾燥無缺陷、無障
    礙物、視距良好，又無不能注意之情事，詎疏於注意及此，
    適有楊琮凱自慈恩會館西側巷道（興達路四二四巷）內，騎
    乘車牌號碼ZTY－110號（起訴書誤載為ZTV－110號）輕型機
    車由北往南駛入興達路，亦疏未注意進入交岔路口支線道車
    應暫停讓幹線道車先行，逕行自該巷口進入興達路由東向西
    車道，丙○○見狀閃煞不及，致其所騎乘之機車偏右前車頭
    處，與楊琮凱之機車左側車身發生撞擊，楊琮凱車輛因而失
    控人、車倒地，其頭部流血倒臥昏迷於內側快車道處、機車
    東側周邊。
二、庚○○明知飲用酒類後其呼氣所含酒精濃度超過每公升○‧
    二五毫克者，不得駕車，竟仍於九十四年十月二十八日晚上
    十一時十分許，酒後駕駛車牌號碼RX－3843號自用小貨車，
    沿嘉義市○○路由東往西內線快車道行駛，於行經該路四二
    二號慈恩會館前，本應注意車前狀況，隨時採取必要之安全
    措施，而依當時情形，天候晴、夜間有照明、柏油路面乾燥
    無缺陷、無障礙物、視距良好，又無不能注意之情事，詎因
    不勝酒力及疏於注意車前狀況，致楊琮凱身體遭庚○○所駕
    車小貨車接觸後往前帶、再連人撞擊倒地機車，機車遭貨車
    卡住後往前磨行，於小貨車向右偏行至外車道附近過程中，
    楊琮凱身體遭壓捲入小貨車車底、沿兩輪之間擠壓並受車底
    鐵製零件撞擊後，自貨車車底左後方甩出脫離，楊琮凱因前
    揭機車、自小貨車接續車禍所生撞擊，受有外傷性顱內出血
    、左鎖骨骨折、多處部位擦傷，經送往行政院衛生署嘉義醫
    院（下稱嘉義醫院）急診，再轉送財團法人長庚紀念醫院嘉
    義分院（下稱長庚醫院嘉義分院）急診，於同年十一月五日
    因外傷性顱內出血、第一頸椎脫臼和鉤迴腦疝致神經性休克
    不治死亡。庚○○於肇事後，於偵查犯罪職權之機關或公務
    員尚未查知其車禍之肇事人前，向至現場處理之警員辛○○
    ，主動告知其為肇事人，表明接受偵詢裁判，並於肇事日九
    十四年十月二十八日晚上十一時五十五分許，在肇事現場，
    檢測庚○○之呼氣所含酒精濃度為每公升○‧九二毫克而查
    獲（酒後駕車部分業經另案判決確定）；另丙○○經救護車
    送往財團法人嘉義基督教醫院急救後，警員於尚未查知車禍
    肇事人姓名而前往醫院處理時，丙○○在場並當場承認為肇
    事人，表明接受偵詢裁判。
三、案經庚○○及丙○○自首及臺灣嘉義地方法院檢察署檢察官
    相驗後自動檢舉偵查起訴。
    理  由
壹、證據能力部分：
一、按被告以外之人，於審判外之陳述，雖不符刑事訴訟法第一
    百五十九條之一至之四規定，而經當事人於審判程序同意作
    為證據，法院審酌該言詞陳述或書面陳述作成時情況，認為
    適當者，亦得為證據，刑事訴訟法第一百五十九條之五第一
    項定有明文。查被告庚○○、丙○○及其等辯護人於本院準
    備程序時，就證人丁○○、乙○○於警詢證述、證人乙○○
    於偵查中結證，及本件判決所引用之卷附傳聞書證（詳後述
    ）、前案紀錄等書面傳聞證據，就其證據能力及證據方法，
    均無異議，有本院準備程序筆錄在卷可憑（本院卷第第171
    至179頁），本院審酌被害人家屬丁○○及證人乙○○審判
    外之陳述作成情況，均係出於任意性供述，並於本院交互詰
    問程序，已賦予被告二人請求對質詰問機會，且上開書面傳
    聞證據作成形式，亦無瑕疵，與待證事實復有關聯性，本院
    認為適當，均有證據能力，合先說明。
貳、有罪部分：
一、被告丙○○就前揭時、地撞及被害人楊琮凱一情並不爭執，
    被告庚○○就前揭時、地酒後駕車、及發生車禍、被害人楊
    琮凱傷重死亡之結果固不爭執，惟均矢口否認有何過失致死
    犯行，被告丙○○辯稱：（一）其與楊琮凱所駕機車互撞係
    因楊琮凱未讓幹道車先行，（二）第一、二次撞擊有相當時
    間，楊琮凱死亡係肇因第二次被告庚○○撞擊之故，與被告
    丙○○之第一次撞擊並無因果關係，被告丙○○至多僅成立
    過失傷害云云（本院卷第293頁）。被告庚○○辯稱：（一
    ）其所駕貨車撞及楊琮凱所駕機車時，楊琮凱已倒地流血，
    小貨車並未撞及楊琮凱，楊琮凱死亡與其無因果關係。（二
    ）現場並無交通號誌，起訴書所稱「夜間有照明」與事實不
    合，被告庚○○駕車行經該地，無法預見有人或機車倒地而
    無法避免。（三）楊琮凱無駕照、安全帽未繫緊環扣、血液
    中有酒精含量10.6mg/dl，其本身亦有過失云云。
二、經查：
（一）被告丙○○、庚○○先後於前揭時、地駕車（被告庚○○
      並酒後駕車）肇事致楊琮凱死亡一情，業據證人丁○○於
      警詢時證述明確及證人己○○、癸○○到庭證述明確，復
      有嘉義市○○○○○道路交通事故當事人酒精測定紀錄表
      、道路交通事故現場圖、道路交通事故調查報告表（一）
      、（二）及現場照片十六幀附卷可憑；而被害人楊琮凱確
      因本件前揭機車、自小貨車接續車禍所生撞擊，受有外傷
      性；顱內出血、左鎖骨骨折、多處部位擦傷（詳細內容為
      ：重度頭部外傷、顱內出血、顱骨穹窿閉鎖性骨折、額骨
      閉鎖性骨折伴有顱內出血、腦震盪、重度腦水腫、胸壁挫
      傷、左側第六、七、八肋骨閉鎖性骨折、尿崩、腦室積氣
      、顏面挫傷大出血），經送往嘉義醫院急診，再轉送長庚
      醫院嘉義分院急診，於同年十一月五日因外傷性顱內出血
      、第一頸椎脫臼和鉤迴腦疝致神經性休克不治死亡，經臺
      灣嘉義地方法院檢察署檢察官督同法醫師相驗，及送法醫
      研究所鑑定，有長庚醫院嘉義分院診斷證明書、嘉義醫院
      診斷證明書（相卷第19、20頁）、交通事故現場照片十六
      幀、相驗屍體證明書、驗斷書、相驗照片八幀、法醫研究
      所九十四年十二月二十三日法醫理號函送法醫研究所（94
      ）醫鑑字第1982號鑑定書一份在卷可稽（相卷第117至126
      頁），又被害人楊琮凱騎乘之ZTY－110號機車、被告丙○○所騎LV3－509號機車、被告庚○○駕駛之RX－3843號小
      貨車經嘉義市警察局第一分局警員李秉澤（原名：甲○○
      ）等人，依臺灣嘉義地方法院檢察署檢察官指揮而現場勘
      察（初勘及複勘），製有嘉義市警察局第一分局現場勘察
      報告及勘察照片五十二幀（編號1至52）、附件二車底血
      跡噴濺行進軌跡區圖、勘察採證同意書、監視器錄影DVD
      光碟（光碟另卷外放）附卷可憑（相卷第57至90頁），前
      揭事證互核相符，委屬有據。
（二）首就被告丙○○與被害人楊琮凱撞擊情節論之：
    (1)就自被害人楊琮凱機車撞擊後倒臥地點一節，觀諸警方於
      車禍後當日現場採證照片（相卷第104至113頁），僅發現
      有血跡一灘（並以三角標標示01處，見相驗卷第105頁）
      ，該血跡濃稠成灘，證人即勘察人員李秉澤到庭證稱：研
      判係血灘應該是血源物體在該處停留相當時間才形成，以
      本件而言，依經驗法則，可能有五分鐘等語明確（本院卷
      第264頁），既與前揭診斷證明書、驗斷書、法醫研究所
      鑑定書所敘及被害人楊琮凱頭部外傷性顱內出血之傷勢相
      符，再參以被告丙○○自承其僅有右眼皮破裂之傷勢，則
      現場血跡一灘顯係被害人楊琮凱頭部傷勢所流血造成，足
      以推論被害人楊琮凱於機車撞擊後頭部外傷出血倒臥於血
      灘處（即前揭照片所示內側外車道處）一情甚明。
    (2)就被害人楊琮凱機車第一次撞擊時二機車互撞部位一節：
      被害人楊琮凱所騎機車ZTY－110號，經嘉義市政府警察局
      勘查人員勘查結果，其見前方塑膠板之嚴重破裂毀損併前
      車架受力內縮（即勘察照片編號1、4），另研判受有前方
      高速相撞擊所致之受力變形，另車體左側之塑膠破裂及車
      左後部引擎部毀損、後車輪傾斜方位向右，研判為車體左
      側受有高速撞擊，為勘察報告載明（相卷第57、59頁），
      被告丙○○所騎機車LV3－509號，車體前方見有明顯撞擊
      破裂痕跡，及併有前輪內縮，研判有受前方高速相撞擊所
      致之受力變形，亦為勘察報告載明（相卷第60頁），前揭
      事證互核觀之，足為推論被告丙○○所騎機車偏右車頭處
      ，與楊琮凱所騎機車左側車身發生撞擊，二車因而失控人
      、車倒地一情，即堪認定。
    (3)再自就被害人楊琮凱機車第一次撞擊時機車行車方向一節
      ：自前揭道路交通事故現場圖（相卷第21頁）、現場照片
      （相卷第105頁）及本院現場勘驗之勘驗筆錄觀之（本院
      卷第130 至133頁），現場即嘉義市○○路四二二號（即
      慈恩會館）西側有一無交通號誌巷道，即興達路四二四號
      巷道，被告丙○○與被害人楊琮凱二機車互撞後，被告丙○○機車（ZTY－110號）停倒於該巷道左前方車道分向線
      上，被害人楊琮凱機車遭被告庚○○貨推行刮地痕，始於
      該巷道正前方內側快車道處，旁有被害人楊琮凱血跡一灘
      ，經認定如前；參以告訴人即楊琮凱之母於本院現場勘驗
      時陳稱：楊琮凱祖母住於前開巷口內之僑安街一情，經本
      院當場勘驗，其距離約一百公尺，經本院勘驗筆錄第二、
      第十三點載明（本院卷第130、131頁）及勤區警員辛○○
      提供標示之可憑（本院卷第133頁），足為被害人楊琮凱
      騎車自前開巷口騎出之合理憑信，再核諸被告丙○○機車
      係「偏右」前側車頭受損（相卷第35、36頁），在在足為
      推論被告丙○○係於興達路由東往西行駛至前開交岔路口
      （巷口）時，與自該交岔路口（巷口）逕行駛出之楊琮凱
      所騎機發生互撞一情，當屬無疑。
    (4)另就被告丙○○、被告庚○○先後與被害人楊琮凱機車撞
      擊之時點一節，起訴書固認定均係九十四年十月二十八日
      晚上十一時十分許云云，惟自前揭監視器DVD光碟（即嘉
      義警察局第一分局於九十四年十月二十九日提供臺灣嘉義
      地方法院檢察署偵辦，外於嘉義市警察局第一分局公文封
      內），經本院勘驗結果，被告庚○○駕車撞及被害人楊琮
      凱人身時，時間為九十四年十月二十八日晚上十一時十分
      許，有勘驗筆錄及勘驗畫面在卷可考（本院卷第93、110
      至112頁），又機車既互撞、倒地在前，自小貨車撞及機
      車在後，證人即案發時在肇事小貨車後方之駕駛人己○○
      復證稱：該時駕駛其父親徐金城所有之SA－3602號自小客
      車，自興達路由東往西行駛，在興達路與友愛路交岔路口
      紅綠燈停等時，即已發現現場有車禍等語（本院卷第245
      、246頁），及在肇事現場慈恩會館前等候之證人癸○○
      到庭證稱：其在自友愛路左轉到達興達路時，二機車即已
      互撞... 在當地等幾分鐘後貨車才撞到機車（本院卷第25
      0、256頁）等情甚明，再參諸證人李秉澤前揭證述：被害
      人楊琮凱倒地處血灘形成時間約五分鐘（本院卷第264頁
      ）等情觀之，足見被告丙○○與被害人楊琮凱二機車互撞
      時點，應係在九十四年十月二十八日晚上十一時五分許，
      併予認定。
    (5)綜上，被害人楊琮凱顯於九十四年十月二十八日晚上十一
      時五分許，於自興達路四二四巷駛出至與興達路交岔路口
      時，顯未暫停讓被告丙○○所駕機車先行，致被告丙○○
      其所騎乘之機車偏右前車頭處，與楊琮凱之機車左側車身
      發生撞擊，楊琮凱車輛因而失控人、車倒地受傷，倒臥於
      前揭內側外車道上血灘處等情，均堪認定。
（三）就被害人楊琮凱與被告庚○○撞擊情節論之：
    (1)首依勘察報告所載勘察結果，初勘發現RX－3843號小貨車
      車長三‧八五公尺、車寬一‧四五公尺、車高一‧八五公
      尺，前後軸長二‧一公尺，底盤距地面二十一公分，為一
      高懸吊底盤車輛，於「前保險桿右方處及其上保桿鐵管護
      架」，見有少量血跡噴濺斑（見照片28、29），於車體下
      方引擎護板上見有較大面積之血跡噴濺（見照片20、31）
      ，經複勘架高貨車檢視，其車底血跡噴濺情況（見照片33
      ），於引擎下方鐵護板上、同處附近橫鐵管見有血跡噴濺
      （見照片34、35），車底中段部分（見照片36），於傳動
      軸前部位、車底橫結構鐵架內緣及正面、變速箱等處，均
      發現有血跡噴濺及沾染（見照片37至39、41至43），於車
      底下方鐵架管發現有與物體接觸之抹擦痕（見照片40），
      於車底後段部分（見照片44），於傳動軸後部外殼內凹陷
      處及殼面、油箱表面均發現有血跡噴濺（見照片45至47）
      ，於左後輪內側、該輪擋泥板亦有血跡噴濺（見照片48、
      49），車底「前、中、後段」均見血跡「噴濺或沾染抹擦
      」，經將楊琮凱解剖所採血液、ZTY－110號輕機車血跡、
      RX－3843號小貨車上血跡，送內政部警政署刑事警察局鑑
      定結果，編號2血跡（採自ZTY-110輕機車）及編號3、4血
      跡（分別採自RX－3843自小貨車保險桿及底護板上）DNA
      與死者楊琮凱DNA-STR型別相同，該型別在台灣地區中國
      人分布機率預估為6.94×10之負18次方等情，有前開嘉義
      市警察局第一分局現場勘察報告及照片編號1至52、附件
      二車底血跡噴濺行進軌跡區圖（相卷第57至59頁、第63至
      89頁），及嘉義市警察局第一分局檢送之內政部警政署刑
      事警察局九十五年一月十六日刑警字第0940183432號鑑定
      書（相卷第163、164頁）附卷可憑，則被告庚○○所駕RX
      －3843號小貨車車底「前、中、後段」所噴濺或沾染抹擦
      血跡，應係楊琮凱所留一情，即堪認定。
    (2)被告庚○○所駕小貨車車底「前、中、後段」所噴濺或沾
      染抹擦被害人楊琮凱血跡，係如何造成一節，經證人李秉
      澤到庭證稱：經將車體升高檢視，發現有血跡及其區間（
      如勘察報告附件二車底血跡噴濺行進軌跡區圖），在血跡
      噴濺及沾染必須血源物體與該車輛有所接觸方能造成，亦
      可推斷血源物體與車輛的接觸軌跡，若二者完全沒有接觸
      ，則此行進軌跡區間不可能形成，又死者於相驗時屍體亦
      未見有輪胎壓印痕，故最合理推斷死者受撞擊時應與貨車
      二輪之間通過，未受輪胎直接壓輾，惟受車底下零件金屬
      構造零件撞擊，在此過程人體在車底下之狀態或許有撞擊
      ，或許有翻轉，造成車底下血液各方向的噴濺情形，非單
      一方向噴濺，並且發現有「抹擦」的痕跡，必定是固體物
      體相接觸造成的情形．．．可由車體之血跡軌跡推定其行
      進軌道等情甚詳（本院卷第262、263頁），參以被害人楊
      琮凱所騎ZTY－110號機車經前揭勘察結果：「該車中段進
      氣口處遺留血跡為【滴落涎流狀】、腳踏板血跡【噴濺沾
      染】及前避震器處塑膠內殼之【血跡噴濺】，以上血跡型
      態特殊，有別與一般純為機車交通事故單次碰撞後，常致
      人車分離之血跡遺留輕微，故研判應為機車於第二次撞擊
      時，致與血源（受傷人體）接觸或撞擊所留。綜以，研判
      事故時該ZTY－110輕機車．．右側倒地後，再受RX－3842
       小貨車向車輛左側再次高速撞擊，．．亦於同撞擊中，
      致ZTY－110輕機車再與血源（受傷人體）再接觸或撞擊而
      致血跡遺留」等情，為前開勘察報告載明（相卷第59頁）
      ，並經證人李秉澤到庭結證甚詳（本院卷第263頁），綜
      上，足以推論認定係庚○○所駕小貨車先接觸楊琮凱身體
      後往前帶而撞擊機車，機車遭貨車卡住後往前磨行，於小
      貨車向右偏行至外車道附近過程中，楊琮凱身體遭壓捲入
      小貨車車底、沿兩輪之間擠壓並受車底鐵製零件撞擊後，
      於貨車車底左後方甩出脫離等情，即堪認定。
    (3)被告庚○○雖曾辯稱貨車車底「前、中、後段」所噴濺或
      沾染抹擦血跡，可能係輪胎輾過血灘濺起所留云云，惟經
      前揭證人李秉澤結證稱：若於地面血跡遭車輛輪胎輾過，
      應於輪胎附近作單處式噴濺，並輪胎胎溝紋內應有血跡沾
      染，擋泥板亦會因輪胎轉動拋摔，而有相當數量血點，記
      載於勘察報告第八大點第六點（本院卷第261頁），然自
      勘察報告所附照片（相卷第63至89頁）觀之，均未能發現
      輪胎溝紋、擋泥板處有前述拋摔血跡，且自前開血灘照片
      觀之（相卷第105頁），血灘處並無輪胎痕跡（血痕），
      足見該小貨車車輪行經動線並未壓輾過處該血灘一情甚明
      ，則前開車底血跡顯非被告庚○○所駕小貨車輪胎輾過血
      灘濺起所留，即屬灼然。
    (4)被告庚○○及其辯護人雖再辯稱：以RX－3843號小貨車車
      寬一‧四五公尺、底盤距地面二十一公分（依勘察報告記
      載），而楊琮凱身長一六八公分、胸寬二三公分、胸厚二
      十公分（依驗斷書記載），倘被害人楊琮凱遭捲入車底，
      必非全屍、且四肢應係整片撕裂傷或開放性傷口云云，惟
      證人李秉澤再證稱：精確的用語應係貨車先「接觸血源物
      體再往前帶」，再撞擊倒地的肇事機車，肇事機車是硬體
      的物品，所以造成卡住，但人體是軟的物體，造成在車底
      擠壓或脫離肇事車輛．．．（勘察報告）附件二軌道區車
      體結構零件或許有尖銳零件，但不一定會直接接觸死者，
      撞擊面也不一定造成大出血或撞擊動脈，．．車體結構也
      存在鈍面金屬，撞擊的情形無法精確判斷身體哪個部位撞
      到車體何部位，故撞擊後車體下面的橫樑如照片編號34－
      36，此車體結構都是屬於鈍面的，上面都有沾染血跡，也
      就是說血源物體與這些東西有作轉印的動作，非能用尖銳
      物品去判斷等語甚詳（本院卷第267、268頁），而被害人
      楊琮凱送嘉義醫院急救，診斷為「重度頭部外傷、顱內出
      血、顱骨穹窿閉鎖性骨折、額骨閉鎖性骨折伴有顱內出血
      、腦震盪、重度腦水腫、胸壁挫傷、左側第六、七、八肋
      骨閉鎖性骨折、尿崩、腦室積氣、顏面挫傷大出血」，經
      再送長庚醫院嘉義分院急診，亦診斷結果為：外傷性顱內
      出血、左鎖骨骨折、多處部位擦傷等情，有前開診斷證明
      書可憑（相卷第19、20頁），其不惟受有外傷性顱內出血
      ，其挫傷、骨折情形情形亦嚴重並佈於周身各部位，足見
      其身體與貨車車底接觸情形密接且劇烈，與經驗法則並無
      相悖之處，斷非必以引起肢體斷離或整片撕裂傷或開放性
      傷口，始合於常情；此外，再觀諸現場血灘照片所示（相
      卷第105頁上幀或勘察報告附件照片編號52），其拍照時
      間為九十四年十月二十九日凌晨，現場已經封鎖，在交通
      事故現場中，肇事者若是倒地後的出血，血跡灘的型態邊
      緣是屬於平滑的狀態，倘被害人楊琮凱倒地頭部流血血灘
      ，東側呈平滑狀，西側則呈拖曳甩出痕、而無胎紋拓印紋
      、且無長距離拖行痕跡，適與被害人楊琮凱遭貨車「接觸
      後往前帶」等情節情符，此節亦經證人李秉澤證述明確（
      本院卷第263頁），委與經驗法則相符，益足證明被害人
      楊琮凱於遭小貨車「接觸往前帶」之際，並非遭車輪直接
      壓輾身體，被害人楊琮凱於遭接觸往前帶、血跡壓染於機
      車後、身體沿前揭勘察報告附件「軌道跡區圖」甩出等傷
      勢相符，被告庚○○及其辯護人前揭辯稱死者傷勢與經驗
      法則不符云云，自屬臆測卸責之詞，不足採信。
（四）就被害人楊琮凱遭二次撞擊與死亡之因果關係言，被告丙○○雖辯稱被害人楊琮凱死亡結果為庚○○造成，與其無
      因關係云云，惟經法醫研究所再於九十七年三月三十一日
      法醫理字第0970001380號函覆稱：第一頸椎的脫臼通常都
      有摔跌的動作存在，由勘驗報告中死者第一次擦撞後，兩
      人均倒地的情形看來，第一次擦撞時所造成可能性較大；
      但若第二次自小貨車撞及死者時，頭部有甩動發生亦有可
      能造成脫臼；所以宜由交通鑑識報告中查看兩次車子撞擊
      的力道再綜合分析判定（相卷第233頁）；經綜合前揭勘
      察報告，及各該診斷證明書、驗斷書、法醫研究所鑑定書
      判斷，及本院依前揭各該推論，綜合判斷結果，本件被害
      人楊琮凱因受被告丙○○機車撞擊，其倒臥流血成灘，該
      撞擊與楊琮凱受有外傷性顱內出血、第一頸椎脫臼和鉤迴
      腦疝致神經性休克死亡之結果，自有相當因果關係甚明；
      另第二次受小貨車撞擊部分，自楊琮凱頭部血灘壓印於機
      車卡於貨車車底，造成「滴落涎流狀」、腳踏板血跡「噴
      濺沾染」及前避震器處塑膠內殼之「血跡噴濺」等情觀之
      ，足見被害人楊琮凱頭小貨車接觸往前帶之際，其血緣物
      體（主要為被害人楊琮凱頭部），接連遭貨車「接觸往前
      帶」之推撞行為肇致頭部再受撞擊一情甚明，則被害人楊
      琮凱嗣因外傷性顱內出血、第一頸椎脫臼和鉤迴腦疝致神
      經性休克不治死亡之結果，與被告二人駕車接續撞擊行為
      之間，當具相當因果關係，此外，與揭法醫研究所九十四
      年十二月十三日函送鑑定書亦同此認定，益證前揭認定要
      屬無疑。
（五）又被告庚○○於肇事前飲酒，肇事後測得呼氣所含酒精濃
      度為每公升○‧九二毫克，業經認定如前，顯已達不能安
      全駕駛程度，其審理時復自陳：其在海產店飲紅酒後，駕
      車離開至肇事地點約六、七分鐘，因光線昏暗，我又喝酒
      ，視線不好所以就沒有注意，開車時尚有酒意．．在慈恩
      會館前即發現路上有機車倒地等語甚明（本院卷第28 7、
      288頁），足見其因飲酒已不勝酒力、未注意車前有車禍
      狀況致肇生本件車禍甚明。
（六）承前各節，勾稽以觀，被告二人所辯，既均無足採，被害
      人楊琮凱確係於前揭時、地，先因自無號誌交岔路口之興
      達號四二四巷口駛出時，與未注意車前狀之被告丙○○所
      駕機車撞擊後，流血倒臥於內側快車道處，再遭酒後駕車
      及未注意車前狀況之被告庚○○所駕小貨車接觸楊琮凱身
      體後往前帶而撞擊機車，機車遭貨車卡住後往前磨行，於
      小貨車向右偏行至外車道附近過程中，楊琮凱身體遭壓捲
      入小貨車車底、沿兩輪之間擠壓並受車底鐵製零件撞擊後
      ，於貨車車底左後方甩出脫離，楊琮凱因前揭機車、自小
      貨車接續車禍所生撞擊，合併肇致死亡結果等情，即堪認
      定。
三、按汽車行駛時，駕駛人應注意車前狀況，並隨時採取必要之
    安全措施；道路交通安全規則第九十四條第三項定有明文。
    查本件被告丙○○駕駛機車行經肇事地點，理應知悉並注意
    上開交通安全規則，以防止危險發生，佐以被告丙○○係合
    法考領有駕駛執照之人，有上開調查報告表記載可據及於警
    詢時自承在卷，於應遵守上開規定猶應知之甚稔；且依卷附
    道路交通事故調查報告表所載，本件肇事當時係天候晴、夜
    間有照明、柏油路面乾燥、無缺陷、無障礙物、視距良好等
    情狀，既無不能注意情事，詎仍疏未注意上開規定，因而肇
    事，致被害人楊琮凱死亡，足見被告丙○○於本件車禍確有
    違反上述交通安全規則，其駕車行為確有過失一情無疑；又
    被害人楊琮凱就本件車禍之發生，雖亦有未注意汽車行至無
    號誌交岔路口，支線道車應暫停讓幹線道車先行規定（道路
    交通安全規則第一百零二條第一項第二款）之主要過失，惟
    上開車禍既係被告丙○○前開過失行為所合併肇致，被告丙○○即不得因此解免其過失責任。又被害人楊琮凱因本件車
    禍死亡，已如前述，被告丙○○過失行為與被害人楊琮凱死
    亡結果間，因與被告庚○○過失行為合併肇致，而具有相當
    因果關係（詳前述）。綜上，本件事證明確，被告丙○○過
    失致被害人楊琮凱死亡犯行，即堪認定。
四、再按汽車行駛時，駕駛人應注意車前狀況，並隨時採取必要
    之安全措施；又飲用酒類，呼氣中酒精濃度超過０．二五毫
    克或血液中酒精濃度超過百分之０．０五以上者，不得駕車
    ，各為道路交通安全規則第九十四條第三項、第一百十四條
    第二款分別定有明文。查本件被告庚○○駕駛小貨車行經肇
    事地點，理應知悉並注意上開交通安全規則，以防止危險發
    生，佐以被告庚○○係合法考領有駕駛執照之人，有上開調
    查報告表記載可據及於警詢時自承在卷，參酌被告庚○○前
    曾因酒後駕車遭判處罪刑（拘役四十日），有有臺灣高等法
    院被告前案紀錄表一份附卷可按，其對前揭規定，於應遵守
    上開規定猶應知之甚稔；且依卷附道路交通事故調查報告表
    所載，本件肇事當時係天候晴、「夜間有照明」、柏油路面
    乾燥、無缺陷、無障礙物、視距良好等情狀，其雖辯稱該時
    光線不明云云，惟自檢察官提供之監視器畫面觀之，在監視
    器時間：23：09：23～09：24（影片長度時間00：34）汽車
    經過時，車窗上反映路旁有彩色霓虹燈及圓形光源，光線尚
    可；又在監視器時間23：10：30～10：31時，適為肇事之時
    ，現場光線尚可，可見地上分道線上之半圓反光體，有本院
    勘驗筆錄可稽（本院卷第110頁），證人己○○到庭：該晚
    在興達路與友愛路交岔路口停紅綠燈的時候隱約看到前面有
    狀況，... 尚未通過交叉路口時隱約知悉現場已經發生車禍
    ，因為我停紅綠燈時視線沒有擋到，機車道裡面人行道附近
    旁邊有站些圍觀群眾，就是像廟宇的地方（按：應係慈恩會
    館）附近.. 我是在剛開始停紅綠燈時發現的，時間大約一
    、二十秒，重新啟動前行經過交叉路口到小貨車撞到機車的
    時候，大約二十幾秒，這二段時間小貨車一直都在我前方，
    現場好像沒有路燈，但在友愛路和興達路口有7-11便利商店
    的燈光等情明確（本院卷第246至247頁），足見該時雖為夜
    間，但證人己○○於交岔路口前即能發現有交通事故、人群
    圍觀，更兼有便利商店燈光、路面半圓反光體、車窗上反光
    光源觀之，其路邊確有照明一情甚明，被告庚○○此節所辯
    並無足採，被告庚○○既無不能注意情事，詎仍疏未注意上
    開規定，因而肇事，致被害人楊琮凱死亡，足見被告庚○○
    於本件車禍確有違反上述交通安全規則，被告庚○○駕車行
    為確有過失、且為全部過失無疑；被告庚○○雖辯稱被害人
    楊琮凱亦有飲酒、未緊扣安全帽之過失云云，惟被害人楊琮
    凱於遭被告庚○○撞及時已倒地，其前揭違反規定行為，僅
    屬行政罰範疇，尚與過失無涉。又被害人楊琮凱因本件車禍
    死亡，已如前述，被告庚○○過失行為與被害人楊琮凱死亡
    結果間，因係與被告丙○○過失行為合併肇致，而具有相當
    因果關係（詳前述）。綜上，本件事證明確，被告庚○○過
    失致被害人楊琮凱死亡犯行，亦堪認定。
五、其他證據調查部分：（一）本件車禍先後送臺灣省嘉雲區車
    輛行車事故鑑定委員會鑑定結果、臺灣省車輛行車事故覆議
    鑑定委員會鑑定結果，雖以本案因肇事後一方（被害人楊琮
    凱）已死亡，其肇事過程（行向）不明，且依卷附相關跡證
    資料，又難以確認二車（楊車、李車）相對行駛動態，及無
    法確認楊君倒地位置，故跡證不全，肇事實情不明，而均未
    予鑑定（相卷第115頁、本院卷第34、35頁），經再送國立
    交通大學鑑定結果，其亦函稱依來函卷附資料與跡證尚無法
    判斷肇事前楊琮凱機車行向，本校無法提供鑑定意見，有該
    校函文可參（本院卷第150頁）；（二）另本院就勘驗結果
    擷取畫面懷疑於被告庚○○所駕小貨車下有「人手」畫面部
    分，送內政部警政署刑事警察局鑑定結果，亦因經擷取送件
    光碟動態畫面中「貨車前方推撞機車」影像，以ADOBEPHOTO
    SHOP軟體予以放大處理，因原始記錄影像解析欠佳，無法辯
    析撞擊處是否有「人手」圖像，有該局九十六年十一月十二
    日刑鑑字第0960156713號函（本院卷第141至145 頁）存卷
    足參；（三）另被告庚○○辯護人於準備程序聲請傳訊證人
    即法醫戊○○、晶華汽車職員壬○○，惟證人戊○○部分業
    已就其詰問待證事項函文回覆（本院卷第233頁），壬○○
    部分則行向不詳，均經被告庚○○辯護人捨棄傳訊（本院卷
    第258、259頁），亦表示不再傳訊其他證人（本院卷第259
    頁）；被告丙○○辯護人請求詰問被告庚○○部分，亦經具
    狀捨棄（本院卷第208頁），亦未再補聲請傳訊其他證人（
    本院卷第259頁），均併予敘明。
六、按行為後法律有變更者，適用行為時之法律。但行為後之法
    律有利於行為人者，適用最有利於行為人之法律。此為刑法
    第二條第一項揭示之法律變更從舊從輕原則，其規範目的乃
    本諸禁止溯及既往原則，避免行為後新法惡化行為人法律地
    位，致其受行為時無法預見之刑罰處罰，故該條文「法律」
    之解釋限於「刑罰法律」（釋字第一○三號解釋、最高法院
    五十一年台非字第七六號判例參照），循此意旨，則該條文
    之「變更」必以刑罰法律內容「利或不利」之實質變更，始
    合其規範目的，至於無涉利或不利規範之文義修改、條文項
    次條調整、增列等形式修改或法理明文化（例如刑法第五十
    九條），則不屬之（臺灣高等法院暨所屬法院九十五年法律
    座談會刑事類提案第十六號、最高法院九十五年第八次、第
    二一次刑事庭會議決議、最高法院九十五年台上字第六一五
    九號判決參照）；則刑法第二條規定顯係於法律變更時決定
    較有利行為人規定之準據法，則於依此準據法衡量利或不利
    時，前揭所謂刑罰法律內容利或不利之變更，當非宥於修訂
    後刑罰法律規定實質變更，而應以修訂後法律「適用結果」
    發生利或不利變更（如刑法第五十六條、第三十三條第五款
    ），始能貫徹前揭法律變更規範目的，復與現行最高法院刑
    庭決議之見解呼應相符；至於適用結果並未發生利或不利變
    更者，即非屬該條之「法律變更」，而無從進入刑法第二條
    門檻據以比較適用，自應逕依中央法規標準法第十六、十七
    條規定，適用修正後之現行法律；查被告行為後，刑法已於
    九十四年一月七日修正，同年二月二日公布，並於九十五年
    七月一日施行，茲綜其法律修正及變更內容，分述如下：
（一）關於刑法法定刑內罰金刑貨幣單位及額度部分：因九十五
      年七月一日修正公布施行之刑法施行法第一條之一增訂「
      （第一項）中華民國九十四年一月七日刑法修正施行後，
      刑法分則編所定罰金之貨幣單位為新臺幣。（第二項）九
      十四年一月七日刑法修正時，刑法分則編未修正之條文定
      有罰金者，自九十四年一月七日刑法修正施行後，就其所
      定數額提高為三十倍。但七十二年六月二十六日至九十四
      年一月七日新增或修正之條文，就其所定數額提高為三倍
      」，經查，刑法第二百七十六條第一項自七十二年六月二
      十六日（即罰金罰鍰提高標準條例修正公布日）迄今未修
      正，其罰金之法定刑為「二千元」（貨幣單位為「銀元」
      ），再依罰金罰鍰提高標準條例第一條前段規定罰金刑提
      高十倍為「銀元二萬元」，依現行法規所定貨幣單位折算
      新台幣條例規定折算為「新臺幣六萬元」；又於刑法施行
      法第一條之一施行日（即九十五年七月一日）後，刑法所
      定罰金之貨幣單位改為「新臺幣」，就其所定數額提高三
      十倍，亦為「新臺幣六萬元」，是刑法施行法第一條之一
      施行後，罰金刑貨幣單位雖有「新臺幣」之更異，惟「適
      用結果」之罰金額度則無二致，就罰金法定刑提高之「刑
      罰權規範內容」並無利或不利變更，僅係以刑法施行法第
      一條之一取代罰金罰鍰提高標準條例第一條及現行法規所
      定貨幣單位折算新台幣條例第二條而制定，而屬條文調整
      、文字修改，自不生新舊法之比較問題（最高法院九十六
      年台上字第五四三八號判決、九十六年度台上字第五三三
      一號參照），惟應適用具特別法性質之刑法施行法第一條
      之一規定。
（二）修正後刑法第三十三條第五款規定罰金刑為新臺幣一千元
      以上，以百元計算之，而修正前則規定罰金為一元以上，
      且以銀元為計算單位，經依罰金罰鍰提高標準條例第一條
      前段，以及現行法規所定貨幣單位折算新臺幣條例第二條
      規定折算後，罰金刑則為新臺幣三十元以上，修法後刑法
      法定本刑中列有罰金刑者，其法定最低度罰金刑因之提高
      ，涉及科刑規範利或不利變更，自有新舊法比較必要（最
      高法院九十五年第八次刑事庭會議決議參照），比較結果
      ，以舊法有利於行為人。
（三）犯罪及自首均在新法施行前者，新法施行後，應依新法第
      二條第一項規定，適用最有利於行為人之法律（最高法院
      九十五年第八次刑事庭會議決議參照），刑法第六十二條
      關於自首之規定，於九十五年七月一日修正施行前後，僅
      將「應減」改為「得減」；查本件行為人肇事後，又無涉
      及其他特別規定，以修正前舊法有利於行為人，自應適用
      修正前刑法第六十二條前段，減輕其刑。
（四）又刑法「罰金刑加減」規定，將舊法「僅加減其最高度」
      規定（刑法第六十八條），改為「最高度及最低度同加減
      之」（刑法第六十七條），罰金法定刑之加減範圍變更，
      適用結果刑罰權科刑規範發生利或不利變更，自有新舊法
      比較必要，經比較結果，於有加重事由時，舊法最低度刑
      未同加，對行為人較為有利；於有減輕事由時，新法最低
      度刑同減之，對行為人較為有利。
（五）行為後法律變更時，應綜合罪刑比較結果，基於罪刑一體
      適用法律之法則適用最有利之法律（最高法院九十五年第
      八次刑事庭會議決議、九十年台非字第八三號判決意旨參
      照），(1)本件被告丙○○部分，其適用結果所生法律變更
      ，雖部分適用舊法（刑法第三十三條第五款法定最低度罰
      金刑、自首應減刑）、部分適用新法（最低度罰金刑減輕
      ），惟綜合考量有期徒刑部分減輕其刑後，與法定最低度
      罰金刑減輕其刑之結果，自以前者有利，故應一體適用修
      正前之舊法。(2)本件被告庚○○部分，其適用結果所生法
      律變更，雖部分適用舊法（刑法第三十三條第五款法定最
      低度罰金刑、自首應減刑、罰金刑加重時舊法有利）、部
      分適用新法（最低度罰金刑減輕），惟綜合考量有期徒刑
      部分減輕其刑後，與法定最低度罰金刑減輕其刑之結果，
      亦以前者有利，故應一體適用修正前之舊法。
（六）又最高法院九十五年第八次刑事庭會議決議，固揭示「比
      較時應就罪刑有關之共犯、未遂犯、想像競合犯、牽連犯
      、連續犯、結合犯，以及累犯加重、自首減輕暨其他法定
      加減原因（如身分加減）與加減例等一切情形，綜其全部
      罪刑之結果而為比較」之一體適用原則，惟查；（1）乃
      本諸罪刑不可分原則之結果，至「易刑處分」因與法定刑
      無涉，自非屬一體適用原則範疇，是易科罰金之折算標準
      、易服勞役之折算標準及期限，新法施行後，應依新法第
      二條第一項之規定，適用最有利於行為人之法律，自得分
      別適用新舊法（臺灣高等法院暨所屬法院九十五年法律座
      談會刑事類提案第三號參照）。本件行為時之刑法第四十
      一條第一項前段規定：「犯最重本刑為五年以下有期徒刑
      以下之刑之罪，而受六個月以下有期徒刑或拘役之宣告，
      因身體、教育、職業、家庭之關係或其他正當事由，執行
      顯有困難者，得以一元以上三元以下折算一日，易科罰金
      。」而行為時之易科罰金折算標準，即修正前罰金罰鍰提
      高標準條例第二條規定，就其原定數額提高為一百倍折算
      一日，則本件行為時之易科罰金折算標準，應以銀元一百
      元以上三百元以下折算一日，經折算為新臺幣後，應以新
      臺幣三百元以上九百元以下折算為一日。惟九十五年七月
      一日修正公布施行之刑法第四十一條第一項前段則規定：
      「犯最重本刑為五年以下有期徒刑以下之刑之罪，而受六
      個月以下有期徒刑或拘役之宣告者，得以新臺幣一千元、
      二千元或三千元折算一日，易科罰金」。經比較修正、前
      後之易科罰金折算標準，以九十五年七月一日修正公布施
      行前之規定，較有利於行為人，依前開規定，自應依修正
      前刑法第四十一條第一項前段、罰金罰鍰提高標準條例第
      二條（廢止前），諭知易科罰金之折算標準。（2）至於
      前述罰金刑貨幣單位及額度之法律修改，均未對被告產生
      利或不利之影響，非屬刑法第二條所稱之「法律變更」，
      而應依前述中央法規標準法，適用特別法性質之刑法施行
      法規定，其既未進入刑法第二條法律變更「門檻」，自無
      發生九十五年第八次刑庭決議所揭示「法律變更」比較時
      「應綜合全部罪刑，整體適用法律」之情形，而無割裂適
      用法律問題。
七、核被告庚○○、丙○○所為，均係犯刑法第二百七十六條第
    一項過失致死罪。被告庚○○酒後駕車肇事，應依道路交通
    管理處罰條例第八十六條第一項規定，加重其刑至二分之一
    。被告庚○○於肇事後在現場等待，並於偵查犯罪職權機關
    或公務員尚未查知其車禍肇事人前，向至現場處理警員辛○○，主動告知其為肇事人，表明接受偵詢裁判，有嘉義市○○道路交通事故肇事人自首情形紀錄表（本院卷第32頁）、
    嘉義市警察局第一分局九十六年十月一日嘉市警一偵字第09
    6003 5091號函附員警職務報告書存卷足參（本院卷第79、8
    0頁）；另被告丙○○於報案人或勤務中心轉來資料未報明
    肇事人姓名，警員前往醫院處理時，在場並當場承認為肇事
    人，有嘉義市政府警察局第一分局九十六年十月三十日以嘉
    市警一偵字第0960036895號函附之第一次調查筆錄及自首要
    件調查表附卷可憑（本院卷第124至127頁）在卷可考，核與
    自首要件相符，均得依修正前刑法第六十二條前段，減輕其
    刑，被告庚○○部分並依例先加後減之。
八、爰審酌被告庚○○前曾犯酒後駕車公共危險罪，經本院判處
    拘役四十日確定，被告丙○○則無犯罪紀錄（有臺灣高等法
    院被告前案紀錄表各二份附卷可按）；依其陳述及稅務電子
    閘門財產所得調件明細表，被告庚○○大學畢業、已婚、育
    有二名未成子女，肇事時從事糖廠土地開發工作，每月收入
    約新臺幣五萬餘元，被告丙○○高職畢業、未婚、從事通訊
    行工作之生活狀況及智識程度；與被害人素不相識；造成被
    害人死亡結果，被告丙○○就其車禍部分負次要過失（被害
    人楊琮凱為主要過失）、被告庚○○就其車禍部分負全部過
    失（被害人楊琮凱為無過失），二人均犯後自首、惟均否認
    過失責任、尚未與被害人家屬達成和解等一切情狀，各量處
    如主文所示之刑。
九、按犯罪在中華民國九十六年四月二十四日以前者，除本條例
    另有規定外，依下列規定減刑：一、死刑減為無期徒刑。二
    、無期徒刑減為有期徒刑二十年。三、有期徒刑、拘役或罰
    金，減其刑或金額二分之一。中華民國九十六年罪犯減刑條
    例第二條第一項定有明文。本件被告二人上揭犯行係在九十
    六年四月二十四日以前所為，復無不得減刑之例外情形，合
    於減刑條件，爰併諭知減得之刑，被告丙○○部分併諭知易
    科罰金之折算標準。
參、免訴部分：
（一）公訴意旨另以：被告庚○○明知飲用酒類後其呼氣所含酒
      精濃度超過每公升○‧二五毫克者，不得駕車，竟仍於九
      十四年十月二十八日晚上十一時十分許，酒後駕駛車牌號
      碼RX－3843號自用小貨車，沿嘉義市○○路由東往西行駛
      ，於行經嘉義市○○路四二二號前，因不勝酒力，不慎撞
      擊因車禍倒在路上之楊琮凱，經警到場處理，並測試其呼
      氣酒精濃度為每公升零點九二毫克而查獲，因認其另涉刑
      法第一百八十五條之三公共危險罪嫌等語。
（二）按案件曾經判決確定者，應諭知免訴之判決，刑事訴訟法
      第三百零二條第一款定有明文。經查：被告於前揭時、地
      酒後駕車致生公共危險等情，業經本院於九十五年一月十
      三日以九十五年嘉交簡字第二六號判決判處有期徒刑肆月
      ，如易科罰金，以銀元參佰元折算壹日，於九十五年二月
      十六日確定，有前開判決、臺灣高等法院被告前案紀錄表
      一份附卷可按（本院卷第4頁、第49頁），其同一事實既
      經判決確定，依首開說明，即應為免訴判決之諭知。
據上論斷，應依刑事訴訟法第二百九十九條第一項前段、第三百
零二條第一款，道路交通管理處罰條例第八十六條第一項，刑法
第二條第一項前段、第二百七十六條第一項、第六十二條前段（
修正前）、第四十一條第一項前段（修正前），刑法施行法第一
條之一第一項、第二項前段，罰金罰鍰提高標準條例第二條（廢
止前），中華民國九十六年罪犯減刑條例第二條第一項第三款、
第七條、第九條，判決如主文。
本案經檢察官蔡彥守到庭執行職務
中    華    民    國    97    年    4     月    30    日
                  刑事第一庭    法  官  蔡廷宜
以上正本證明與原本無異。
如不服本判決，應於判決送達後十日內向本院提出上訴狀（應附
繕本）。告訴人或被害人如對於本判決不服者，應具備理由請求
檢察官上訴，上訴書狀依法應敘述具體理由，如未敘述具體上訴
理由者，應於上訴期間屆滿後二十日內補提理由書於本院，其上
訴期間之計算係以檢察官收受判決正本之日期為準。
中    華    民    國    97    年    4     月    30    日
                                書記官  林美足
附錄論罪法條全文：
中華民國刑法第185條之3（97.1.4修正施行前）
服用毒品、麻醉藥品、酒類或其他相類之物，不能安全駕駛動力
交通工具而駕駛者，處一年以下有期徒刑、拘役或科三萬元以下
罰金。
中華民國刑法第276條
（過失致死罪）
因過失致人於死者，處2年以下有期徒刑、拘役或2千元以下罰金
。
從事業務之人，因業務上之過失犯前項之罪者，處5年以下有期
徒刑或拘役，得併科3千元以下罰金。
道路交通管理處罰條例第86條
汽車駕駛人，無駕駛執照駕車、酒醉駕車、吸食毒品或迷幻藥駕
車、行駛人行道或行經行人穿越道不依規定讓行人優先通行，因
而致人受傷或死亡，依法應負刑事責任者，加重其刑至二分之一
。
汽車駕駛人，在快車道依規定駕車行駛，因行人或慢車不依規定
，擅自進入快車道，而致人受傷或死亡，依法應負刑事責任者，
減輕其刑。


司法院資訊處製作；財團法人民間司法改革基金會備份。
